ACORDAO-COMPLETO-2552247

ACÓRDÃO 7334/2022 ATA 36/2022 - PRIMEIRA CÂMARA

VISTOS, relatados e discutidos estes autos de pensão militar deferida pelo Comando da Marinha,
ACORDAM os Ministros do Tribunal de Contas da União, reunidos em sessão da Primeira Câmara, diante das razões expostas pelo relator, com fundamento no art. 71, inciso III, da Constituição Federal e nos arts. 1º, inciso V, 39, inciso II, e 45 da Lei 8.443/1992, em:
9.1. considerar ilegal o ato de concessão de interesse das sras. Cláudia Augusta Barrozo de Miranda e Mara Lúcia dos Santos Corrêa, recusando seu registro;
9.2. dispensar o ressarcimento das quantias indevidamente recebidas, em boa-fé, pelas interessadas, consoante o Enunciado 106 da Súmula de Jurisprudência deste Tribunal;
9.3. determinar ao Comando da Marinha que:
9.3.1. faça cessar, no prazo de 15 (quinze) dias, contado a partir da ciência desta deliberação, os pagamentos decorrentes do ato impugnado, sob pena de responsabilidade solidária da autoridade administrativa omissa, consoante disposto nos arts. 71, inciso IX, da Constituição Federal e 262 do RITCU;
9.3.2. dê ciência desta deliberação às sras. Cláudia Augusta Barrozo de Miranda e Mara Lúcia dos Santos Corrêa, alertando-as de que o efeito suspensivo proveniente da interposição de eventuais recursos, caso não providos, não as exime da devolução dos valores indevidamente percebidos após a notificação;
9.3.3. envie a esta Corte de Contas, no prazo de 30 (trinta) dias, por cópia, comprovante de que as interessadas tiveram ciência desta deliberação; e
9.4. esclarecer à unidade de origem, com supedâneo no art. 262, § 2º, do RITCU, que a concessão considerada ilegal poderá prosperar mediante a emissão e o encaminhamento a este Tribunal de novo ato concessório, escoimado da irregularidade apontada nestes autos.

Apreciação, para fins de registro, de pensão militar concedida pelo Comando da Marinha.

Primeira Câmara

Comando da Marinha

3. Interessadas: Cláudia Augusta Barrozo de Miranda (XXX.054.217-XX) e Mara Lúcia dos Santos Corrêa (XXX.497.587-XX)

13.1. Ministros presentes: Jorge Oliveira (na Presidência) e Benjamin Zymler (Relator).
13.2. Ministro-Substituto convocado: Marcos Bemquerer Costa.
13.3. Ministros-Substitutos presentes: Augusto Sherman Cavalcanti e Weder de Oliveira.

BENJAMIN ZYMLER

Adota-se como relatório, com os ajustes de forma pertinentes, a instrução elaborada no âmbito da Secretaria de Fiscalização de Integridade de Atos e Pagamentos de Pessoal e de Benefícios Sociais (Sefip) , inserta à peça 5:
	"INTRODUÇÃO
	1. Trata-se de ato de pensão militar, submetido, para fins de registro, à apreciação do Tribunal de Contas da União (TCU) , de acordo com o art. 71, inciso III, da Constituição Federal.  O ato foi cadastrado e disponibilizado ao TCU por intermédio do Sistema e-Pessoal, na forma dos arts. 2º e 4º da Instrução Normativa TCU 78/2018.
	2. O ato desse processo pertence às seguintes unidades:
	2.1. Unidade emissora: COMANDO DA MARINHA.
	2.2. Unidade cadastradora: SERVIÇO DE INATIVOS E PENSIONISTAS DA MARINHA.
	2.3. Subunidade cadastradora: SVPM - Pensão Militar.
	EXAME TÉCNICO
	Procedimentos aplicados
	3.	Os procedimentos para exame, apreciação e registro de atos de pessoal encontram-se estabelecidos na Instrução Normativa TCU 78/2018 e na Resolução TCU 206/2007. Essas normas dispõem que os atos de pessoal disponibilizados por meio do e-Pessoal devem ser submetidos previamente a críticas automatizadas, com base em parâmetros predefinidos.
	[...]
	Exame das Constatações
	9. Ato: 59818/2021 - Inicial - Interessado (a) : SÉRGIO MESQUITA DE MIRANDA - CPF: XXX.078.287-XX
	9.1. Beneficiários: CLÁUDIA AUGUSTA BARROZO DE MIRANDA - CPF: XXX.054.217-XX - Cônjuge e MARA LÚCIA DOS SANTOS CORRÊA - CPF: XXX.497.587-XX - Ex-esposo (a) pensionado (a) 
	9.2. Parecer do Controle Interno: considerar o ato Legal.
	9.3. Constatações e análises:
	9.3.1. Posto/Graduação na ativa diferente do da reforma.
Justificativa do gestor de pessoal: Lei 2.370, de 9 de dezembro de 1954. Art. 33. O militar julgado incapaz definitivamente por um dos motivos constantes das letras 'a' e 'd' do art. 30 será reformado no posto ou graduação imediata ao que possuir na ativa, com vencimentos e vantagens previstos no Código de Vencimentos e Vantagens dos Militares. § 1º Aplica-se o disposto neste artigo aos casos previstos nas letras 'b' e 'c' do art. 30 quando, verificada a invalidez ou a incapacidade física, for o militar julgado também impossibilitado total e permanentemente para qualquer trabalho.  § 2º Considera-se para efeito deste artigo, como posto ou graduação imediata: a) o de 2º tenente para o aspirante a oficial, guarda-marinha, subtenente, suboficial, sargento.
Análise do controle interno: justificativa do gestor esclarece pendência
Análise da equipe técnica: Ilegal
Verifica-se que o instituidor foi reformado na ativa por incapacidade com proventos de 1º Tenente, quando o normativo, em suas letras 'a' e 'd' do art. 30 da Lei 2.370/1954, previa, para o guarda-marinha a reforma com proventos de 2º Tenente.
Conforme própria informação do gestor de pessoal no ato, segue transcrição, o instituidor foi reformado por incapacidade com proventos de 2º Tenente, logo, não faz jus ao pagamento de pensão com base no posto de 1º tenente.
'JUSTIFICATIVA DO GESTOR
Lei 2.370/1954
'Art. 33. O militar julgado incapaz definitivamente por um dos motivos constantes das letras 'a' e 'd' do art. 30 será reformado no pôsto ou graduação imediata ao que possuir na ativa, com vencimentos e vantagens previstos no Código de Vencimentos e Vantagens dos Militares.
§ 1º Aplica-se o disposto neste artigo aos casos previstos nas letras 'b' e 'c' do art. 30 quando, verificada a invalidez ou a incapacidade física, fôr o militar julgado também impossibilitado total e permanentemente para qualquer trabalho.
§ 2º Considera-se para efeito dêste artigo, como pôsto ou graduação imediata:
a) o de 2º tenente para o aspirante a oficial, guarda-marinha, subtenente, suboficial, sargento'
Dessa forma, a presente concessão não deve prosperar por falta de fundamento legal para pagamento de pensão militar com base no soldo de 1º tenente, devendo os proventos de pensão militar serem reajustados para a base do soldo de 2º Tenente.
9.3.2. Ato com anexo do tipo sentença judicial (Processo n° 0062564-46.2019.8.19.0001) .
a. Justificativa do gestor de pessoal: Não há. Verificação efetuada no âmbito do TCU.
b. Análise do controle interno:  Não há. Verificação efetuada no âmbito do TCU.
c. Análise da equipe técnica: Legal
Verifica-se que, no ato em estudo, há um interessado que consta no rol dos beneficiários por decisão judicial. A sra. MARA LÚCIA DOS SANTOS CORRÊA é ex-esposa pensionada. A leitura da documentação anexada ao ato possibilita concluir que ela encontra-se amparada para ser beneficiária no caso em estudo pela Lei 3.765/1960, art. 7º, inciso I, alínea 'c' - pensão militar de primeira ordem de prioridade ex-esposa pensionada.
9.4 O quadro resumo de ocorrências e, quando for o caso, o detalhamento da norma legal e da jurisprudência para as inconsistências acima elencadas encontra-se no anexo II dessa instrução. 
CONCLUSÃO
10. A abrangência e a profundidade das verificações levadas a efeito fundamentam convicção de que o ato 59818/2021 pode ser apreciado pela ilegalidade, em razão das irregularidades apontadas no item Exame das Constatações desta instrução, que representam afronta à legislação e à jurisprudência de referência.
PROPOSTA DE ENCAMINHAMENTO
11. Ante o exposto, com fundamento no art. 71, inciso III, da Constituição Federal, no art. 1º, inciso V, e art. 39, incisos I e II, da Lei 8.443/1992, no art. 260 do Regimento Interno do Tribunal de Contas da União, propõe-se:
11.1. considerar ILEGAL e recusar registro do ato de Pensão militar 59818/2021 - Inicial de SÉRGIO MESQUITA DE MIRANDA do quadro de pessoal do órgão/entidade COMANDO DA MARINHA, com base nos arts. 71, inciso III, da Constituição Federal, 1º, inciso V, e 39, inciso II, da Lei 8.443/1992 e 260, § 1º, do Regimento Interno.
11.2. com fulcro no art. 262, caput, do Regimento Interno deste Tribunal, determinar ao órgão/entidade COMANDO DA MARINHA que: 
11.2.1. dispense a devolução dos valores indevidamente recebidos de boa-fé até a data da ciência do órgão/entidade COMANDO DA MARINHA do acórdão que vier a ser proferido, com base no Enunciado 106 da Súmula da Jurisprudência do TCU;
11.2.2. informe o teor do acórdão que vier a ser prolatado, encaminhando ao TCU, no prazo de 30 (trinta) dias, comprovante da data de ciência pelo (a) interessado (a) , nos termos do art. 4º, § 3º, da Resolução TCU 170/2004;
11.2.3. dê ciência, no prazo de 15 (quinze) dias, contados da notificação, do inteiro teor desta deliberação (a) o interessado (a) , alertando-o (a) de que o efeito suspensivo proveniente da interposição de eventuais recursos junto ao TCU não o (a) exime da devolução dos valores percebidos indevidamente, caso o recurso não seja provido;
11.2.4. promova o recálculo do valor atualmente pago a título de reforma/pensão militar com base no posto/graduação incorreto, no prazo 15 (quinze) dias, contados a partir da ciência desta deliberação, sujeitando-se a autoridade administrativa omissa à responsabilidade solidária, em face de manifesta ilegalidade; e
11.2.5. emita novo ato, livre da irregularidade ora apontada, em substituição ao ato de pensão militar de SÉRGIO MESQUITA DE MIRANDA, submetendo-o à nova apreciação por este Tribunal, na forma do art. 260, caput, também do Regimento Interno deste Tribunal."
2.	O diretor da Sefip e o representante do Ministério Público junto ao Tribunal de Contas da União (MP/TCU) endossaram o encaminhamento acima (peças 6 e 7, respectivamente) .
	É o relatório.

não há

Procurador Sérgio Ricardo Costa Caribé

PENSÃO MILITAR. ELEVAÇÃO DOS PROVENTOS EM DESCONFORMIDADE COM A LEI DE REGÊNCIA. NEGATIVA DE REGISTRO. DETERMINAÇÕES.

PENSÃO MILITAR (PMIL)

Em exame, pensão militar concedida pelo Comando da Marinha.
2.	Ao instruir o feito, a Sefip posicionou-se pela negativa de registro do ato em razão dos proventos do instituidor terem sido calculados com base em um posto acima do previsto na legislação de regência, refletindo no benefício de pensão.
3.	O MP/TCU pôs-se de acordo.
4.	Em essência, acompanho os pareceres, como segue.
5.	Segundo informam os autos, o instituidor, sr. Sérgio Mesquita de Miranda, graduado na ativa como guarda-marinha, foi reformado na ativa por incapacidade, com proventos de primeiro-tenente. No entanto, o art. 33, alínea "a", da Lei 2.370/1954 previa, para o posto de guarda-marinha, a reforma com proventos de segundo-tenente. Transcreve-se, a seguir, o dispositivo citado:
	"Art. 33. O militar julgado incapaz definitivamente por um dos motivos constantes das letras a e d do art. 30, será reformado no pôsto ou graduação imediata ao que possuir na ativa, com vencimentos e vantagens previstos no Código de Vencimentos e Vantagens dos Militares.
	§ 1º Aplica-se o disposto neste artigo aos casos previstos nas letras 'b' e 'c' do art. 30 quando, verificada a invalidez ou a incapacidade física, fôr o militar julgado também impossibilitado total e permanentemente para qualquer trabalho.
	§ 2º Considera-se para efeito dêste artigo, como pôsto ou graduação imediata: 
	a) o de 2º tenente para o aspirante a oficial, guarda-marinha, subtenente, suboficial, sargento;"
6.	Como se vê, o instituidor da pensão ora sob exame foi reformado na ativa, por incapacidade, com proventos de primeiro-tenente, quando a lei de regência previa, para o guarda-guarda, a reforma com proventos de segundo-tenente.
7.	Ilegal, pois, na forma em que concedido, o benefício outorgado às interessadas.
	Diante do exposto, voto no sentido de que este Colegiado adote a deliberação que ora submeto a sua apreciação.
TCU, Sala das Sessões, em 11 de outubro de 2022.
BENJAMIN ZYMLER 
Relator